臺灣高等法院臺中分院刑事判決　　　　　　　　　　九十年度上訴字第一六七八號
　　　上　訴　人　臺灣南投地方法院檢察署檢察官
　　　上　訴　人
　　　即　被　告　丁○○
　　　選任辯護人　陳日炘
　　　上　訴　人
　　　即　被　告　丙○○
右上訴人因被告殺人未遂等案件，不服臺灣南投地方法院八十九年度訴字第四七二號
中華民國九十年七月十七日第一審判決（起訴案號：臺灣南投地方法院檢察署八十八
年度偵字第五０一０號），提起上訴，本院判決如左：
    主 　 文
原判決關於丁○○部分撤銷。
丁○○殺人未遂，處有期徒刑貳年拾月。
其餘上訴駁回。
    事　  實
一、戊○○於民國八十三年間因犯重傷害罪，經台灣高等法院台中分院以八十三年度
    上訴字第四Ｏ二七案件判處有期徒刑十月，並與其前所犯之妨害自由案件，合併
    定執行刑為有期徒刑一年二月確定，並於八十五年五月八日縮短刑期假釋期滿執
    行完畢，詎其猶不知悔改，緣丁○○、丙○○、甲○○、與戊○○等人均為舊識
    ，於八十八年七月二十七日晚間某時許，丙○○、甲○○、戊○○三人因友人劉
    烈朋於南投縣南投市○○街一五七巷八號住處前擺桌宴客，而共同前往飲宴，迄
    當日晚間十時許，丁○○亦至前開地點作客，丙○○見丁○○來訪，乃上前欲向
    其敬酒，惟遭當時已有醉意之丁○○所拒絕，雙方因而發生口角，詎丙○○竟一
    時心生氣憤，以傷害人身體之犯意，出手毆打丁○○，兩人並隨之發生拉扯，甲○○見狀，亦旋與友人丙○○基於共同傷害之犯意連絡，徒手參與毆打丁○○，
    嗣屋主劉烈朋欲驅前勸阻時，戊○○明知丁○○遭丙○○、甲○○二人聯手毆打
    ，如不及時阻止，將有身體受傷之可能，竟仍基於幫助丙○○、甲○○傷害他人
    之故意，而拉住急欲上前勸架之劉烈朋，以方便丙○○等二人繼續毆打丁○○，
    丁○○因而受有雙眼眼眶瘀傷、及雙眼結膜下出血等傷害。迄同日二十三時三十
    分許，甲○○、戊○○二人乃先行前往丁○○位於南投縣南投市○○路○段三八
    三巷一０九號住處，本欲與丁○○講和，未料丙○○隨即趕到後，復與丁○○因
    敬酒糾紛、一言不合而再度發生口角，丙○○等三人乃欲轉身離去，詎丁○○竟
    一時氣憤難忍，明知持鋒利之刀刃刺入人體腰部之重要器官所在位置，苟穿破腎
    、脾臟等臟器，將引發大量出血及休克，而導致他人死亡之可能，竟猶基於殺人
    故意，隨手自桌上持起一把約十餘公分長之切水果尖銳刀械（未具扣案），悍然
    朝丙○○之左後腰部猛刺一刀，嗣戊○○、甲○○見狀上前勸阻，並拉住丁○○
    後，渠等三人旋趁機駕車逃逸離去，並將丙○○送醫急救，丙○○始倖免於難，
    惟其仍受有左後腰穿刺傷（外傷口約一點五乘二公分，深入體腔超過十公分）內
    出血、左側血胸、左側橫隔膜穿孔破裂、左腎、脾臟破裂等傷害。嗣於八十八年
    七月二十八日上午八時許，經警據報循線查知上情。
二、案經丁○○、丙○○訴由南投縣警察局南投分局報請臺灣南投地方法院檢察署檢
    察官偵查起訴。
    理 　 由
一、被告丙○○、甲○○、戊○○部分：
  (一)訊據被告丙○○固坦承有與被告丁○○發生口角爭執之事實不諱，惟與被告甲○○、戊○○均矢口否認有何出手或幫助毆打被告丁○○之犯行，被告丙○○辯稱
    ：伊與丁○○發生口角後，有與之拉扯並勒住對方脖子，但並未動手打丁○○，
    他的眼傷是拉扯中自己跌倒撞到地上才受傷的云云；被告甲○○、戊○○則均辯
    稱：伊只有上前勸架，並未出手打丁○○云云。
　(二)然查，右揭事實業據告訴人即被告丁○○於警訊、偵查、原審及本院審理中到庭
    指述綦詳，並經現場目擊證人劉烈朋於偵查、原審及本院審理時到庭結證：當時
    他們因為敬酒發生糾紛，丙○○要向丁○○敬酒，丁○○拒絕，丙○○說不給他
    面子，二人就吵了起來，丙○○先出手打丁○○，後來甲○○有加入打丁○○等
    語甚詳（見偵查卷第七０頁反面、原審卷第六七頁、本院卷第六九頁），且有八
    十八年七月二十八日佑民醫院診斷證明書一紙在卷足憑，被告丙○○、甲○○雖
    均辯稱：伊僅有與告訴人丁○○拉扯云云，惟被告丙○○當時確有出手毆打告訴
    人丁○○，隨後甲○○亦過去加入毆打等情，業據證人劉烈朋上開證述明確，且
    互核其前後之證詞，亦均屬相符，而無違誤，應堪信為真實，又同案被告甲○○
    亦於警訊中供稱：當時丙○○與丁○○在互毆及拉扯等語，顯見被告丙○○確有
    動手毆打告訴人丁○○無誤；且縱被告丙○○上開所辯確屬真實，則告訴人丁○○所受之傷害，即係因受其拉扯、推倒而撞到地面所致，然此亦無礙其傷害罪責
    之成立甚明；而被告戊○○雖辯稱：伊是要上前勸阻，並未動手云云，惟證人劉
    烈朋則於偵查及本院審理中證稱：當時被告戊○○並未出手毆打丁○○，他只有
    在我要上前勸架時候，將我拉住說讓他們玩一下，我就無法勸架，因為被他拉住
    ‧‧‧他拉我時候，他們（丙○○、甲○○）二人繼續打丁○○等語（見偵查卷
    第七０頁反面及本院卷第六九頁），顯見被告戊○○當時並無勸架之意思，而係
    基於幫助丙○○等人毆打告訴人丁○○之犯意甚明；按意圖幫助犯罪，而以言詞
    或動作從旁助勢，足以增加正犯犯罪之力量者，即屬幫助之行為，無解於從犯之
    責；又從犯之幫助行為，兼具積極、消極兩種在內，必有以物質上或精神上之助
    力予正犯之實施犯罪之便利時，始得謂之幫助（最高法院二十二年上字第三九五
    號、二十一年上字第八一五號判例參照），而衡諸本件被告戊○○於被告丙○○
    等人動手毆打告訴人丁○○時，並非僅以消極之態度未加以阻止，反以幫助被告
    丙○○、甲○○之意思，阻止劉烈朋上前勸架，並要求劉烈朋勿上前干涉此事，
    則其有助成正犯犯罪之意思，並便利正犯實施犯罪行為之幫助犯意，昭昭甚明。
    惟其不過僅就他人之犯罪行為加以助力，係以幫助他人犯罪之意思而參與實施犯
    罪構成要件以外之行為，應僅成立幫助犯，尚難以共同正犯論。綜上所述，被告
    丙○○、甲○○、戊○○上開所辯，均係事後卸責之詞，委不足採，渠等三人所
    涉傷害犯行，罪證明確，堪以認定，應予依法論科。
二、被告丁○○部分：
  (一)訊據被告丁○○固坦承有持刀朝丙○○左後腰部猛刺一刀，致丙○○受有上開傷
    害之事實不諱，惟於警訊、偵查及本院審理中均矢口否認有何殺人之犯意，辯稱
    ：當日係被告丙○○、甲○○、戊○○夥同其他不知名之人共十餘人，闖進其住
    處後，即聯手毆打伊，打到伊在地上滾，並說要殺死伊全家，伊為保護三歲之小
    孩，在緊急情況下，始順手持桌上水果刀抵抗，伊並無殺人意思，而係合法防衛
    云云。
　(二)然查，被告丁○○辯稱：伊當日曾在家中遭被告丙○○、甲○○、戊○○等數人
    聯手圍毆一節，業經同案被告丙○○、甲○○、戊○○三人所堅詞否認，被告丙○○供稱：伊與戊○○、甲○○去丁○○家講，愈講愈氣，就要離開，被告丁○○就由後偷刺伊一刀等語（見偵查卷第二九頁），互核與現場目擊證人即被告戊○○於警訊中所證稱：被告丙○○與丁○○發生爭吵時，被告丁○○持家中之水
    果刀刺向丙○○腹部等語，及被告甲○○所證稱：被告丙○○與丁○○發生口角
    ，被告丁○○即持預藏之水果刀朝丙○○之腹部刺一刀等語，均大致相符，且現
    場目擊證人白政益亦於警訊中證稱：他們（指丙○○、甲○○、戊○○）到場後
    ，伊聽見在理論敬酒之事，之後丙○○把酒杯碰倒，他當時已經有些醉了，伊便
    跑到廚房拿抹布出來擦拭，結果回來客廳時已經看見客廳地上有血，而丁○○等
    人還在客廳大聲理論等語（見偵查卷第八一頁反面），則苟被告丁○○係於被一
    群人圍毆毆打，為求自保方出手刺傷丙○○，則證人白政益何以竟隻字未提及現
    場有發生被告丁○○遭十餘人圍毆打倒在地等情事，此已誠屬可疑；而證人黃秋
    堯雖於原審到庭證稱：伊在場時，有看見被告等四人吵架吵得很大聲，隨即在客
    廳打起來，且丁○○被打倒在地，丁○○之眼睛腫起來，被告丙○○係以拳腳毆
    打丁○○，丁○○則係徒手，現場之玻璃、椅子都被丙○○等三人拿椅子砸毀的
    ，丁○○當時在吃水果，桌上有一把水果刀，在丙○○等人毆打他時，他即持水
    果刀亂揮，而刺到丙○○一下，當天雖有兩台車停在附近，但下車的只有丙○○
    等三人，另外有一些人留在車上云云（見原審卷第一六五至一六七頁），然本院
    就當時情況再次訊問時，雖亦供稱當時被告三人有空手打丁○○、丁○○空手抵
    擋，但其已改稱伊不知道丁○○拿刀情形，刀子原來放在何處，是否切水果的刀
    子伊也不清楚，伊當時沒有看到丁○○拿那隻水果刀亂揮及刺到丙○○情形，其
    於原審供稱有看到丁○○拿吃水果的刀子亂揮，然後刺到丙○○一下是說可能是
    抵擋的時候揮到的，我沒有看到丙○○被刀刺到情形等語（見本院卷第八一頁）
，顯見當時被告丁○○確未受十多人圍毆，且證人黃秋堯於原審供稱被告丁○○
    係為阻擋持刀亂揮始刺到丙○○等語，純屬其個人臆測之詞，尚不足採為有利於
    被告丁○○之認定。再證人張寶利雖亦證稱：伊在八十八年七月二十七日晚間十
    二時許，有經過被告丁○○住處，看見現場有七、八人，有聽見爭吵聲、打架聲
    、及摔東西之聲音，有一群人以拳頭圍毆丁○○，丁○○則被打倒在地上，門上
    之玻璃有破裂，丙○○出來時，裡面還有人在打架云云（見原審卷第一二０頁及
    本院卷第一０九、一一０頁），然互核被告丁○○、證人黃秋堯、張寶利等三人
    對於進入現場毆打丁○○者究僅有被告丙○○等三人抑或尚有他人、被告丙○○
    等人是否有持槍、刀械或僅徒手毆打、證人黃秋堯、張寶利當時人係在客廳或屋
    外等情，渠等前後供述均不一致，已難採信，再衡諸(1)證人黃秋堯、張寶利雖證
    稱當時並未進入被告丁○○之住處，而僅在屋外觀看云云，核與同案被告甲○○
    於警訊及原審供稱：現場共有七人，我進去時，黃秋堯、白政益、張寶利、丁○○四人都在丁○○宅泡茶等語（見偵查卷十五頁反面及原審卷第一二四頁），即
    屬不符，且被害人丙○○於偵查中亦指稱：當時被告丁○○家中尚有「保力」、
    「阿堯」、及另一名不詳姓名之人，伊被刺後，他們也有出來擋等語（見偵查卷
    第二九頁反面），以及證人白政益於警訊中供稱被告丙○○等三人到場前，伊與
    張寶利、黃秋堯、丁○○四人在泡茶等情（見偵卷第八十一頁），從而現場除被
    告等四人外，應確實尚有張寶利、黃秋堯、及白政益三人在場無訛，從而證人黃
    秋堯、張寶利嗣後證稱伊僅在屋外觀看云云，應屬避重就輕之詞，尚難採信；(2)
    證人黃秋堯、張寶利雖均一致證稱：伊有親眼看見被告丁○○遭人打倒在地云云
    ，惟互核渠等二人對當時毆打被告丁○○之人數等證詞，已有違誤，業於前述，
    且衡諸常情，苟被告丁○○當時確曾遭多人以拳腳相向，毆打其全身多處，並遭
    打倒在地，則其身上必當會有多處瘀傷及紅腫等傷害，惟參諸其所提出之前揭佑
    民醫院診斷證明書上之記載，竟僅受有雙眼眼眶瘀傷、及雙眼結膜下出血之傷害
    ，此已與一般人遭多數人毆打所受之傷勢有違，而難以採信；(3)證人黃秋堯雖於
    原審證稱：伊有看見被告丁○○拿刀在亂揮之下刺了丙○○一下云云，然其於本
    院已改稱其並無看見丁○○拿刀亂揮及刺到丙○○，已於前述，而張寶利亦於本
　　院審理時供稱伊看到丙○○走出後，伊即離開，並未看到丁○○拿刀刺丙○○之
    情形，足見雙方縱有發生口角，其後丁○○持刀猛刺之際，丙○○對其危害已不
    存在，並無正當防衛情形可言，且被害人丙○○係經人以刀刃刺入體腔長達十公
    分，苟被告丁○○確係基於防衛意思，而拿刀保護自己，其當僅係持刀揮舞，以
    嚇阻對方即足，然被告丁○○竟係自被害人之後腰部猛刺一刀，顯見其於行兇當
    時，亦非基於正當防衛之意思甚明，而再就被告丁○○當時所刺之人體位置觀之
    ，益見其應係趁被害人不注意時，自其身後突襲猛刺，而非於遭受他人不法之侵
    害而為之防衛，致為灼然；(4)又本件經委請法務部調查局進行測謊鑑定結果，亦
    發現被告丁○○對於是否遭被告戊○○等人毆打，呈情緒波動反應，乃研判有說
    謊，有法務部調查局八十九年九月二十二日（八九）陸（三）字第八九０六００
    二七號鑑定通知書一份附卷可佐，是被告丁○○並非因遭圍毆而出於防衛持刀殺
    人一節，應堪認定。
　(三)又被告丙○○確係遭被告丁○○持刀刺殺，其送醫急救時，受有左後腰穿刺傷（
    外傷口約一點五乘二公分，深入體腔超過十公分）內出血、左側血胸、左側橫隔
    膜穿孔破裂、左腎、脾臟破裂等傷害，有南雲醫院驗傷診斷書一份及照片一紙附
    卷可證，又刑法殺人未遂與傷害之區別，端視加害人有無殺意為斷，不能僅以被
    害人受傷部位是否為人體即時致命之部位及傷勢輕重如何，遽為認定有無殺意之
    唯一標準，仍應就行為人之動機、手段、所使用之凶器、下手之輕重、致傷之結
    果及行為後之情狀綜合觀察判斷之。經查，一般人均應知持鋒利之刀刃刺入人體
    腰部之重要器官所在位置，苟穿破腎、脾臟等臟器，將引發大量出血及休克，而
    導致他人死亡之可能，被告丁○○理應知悉上情，竟仍持約十餘公分長之切水果
    尖銳刀械，朝被告丙○○之後腰部猛刺，且依被害人丙○○受傷之部位係在後腰
    部，密布人體重要腎臟、脾臟等臟器，被告丁○○所刺之傷口復深入丙○○之體
    腔達十公分，而導致被害人丙○○之腎臟、脾臟均破裂，並引發左側血胸及內出
    血，苟非救助得宜，自當有生命之危險，被告丁○○對所為之上揭行為將導致被
    害人死亡之結果，自應有認識，惟其仍執意悍然為之，顯見被告有殺人之犯罪故
    意甚明；從而其上開所辯，難以採信；又被告丁○○係持切水果刀械刺殺被害人
    丙○○一刀，該刀長約十多公分，而非扣案之水果刀之情事，業據被告丁○○及
    被害人丙○○、甲○○、戊○○分別供明在卷（見偵卷第十頁、第十六頁、第十
    七頁，原審卷第三十頁、三十一頁、一九０頁、一九四頁），核與丙○○所受上
    開傷害部位傷口情形尚相符合，許榮洲、戊○○於原審雖供稱被告係持雙面開鋒
    之劍形小刀云云尚乏證明，惟本件事證明確，被告丁○○殺人未遂犯行足堪認定
    ，應依法論罪科刑。
三、核被告丁○○所為，係犯刑法第二百七十一條第二項、第一項之殺人未遂罪；被
    告丙○○、甲○○、戊○○所為，係犯同法第二百七十七條第一項之普通傷害罪
    。被告丙○○、甲○○，就前開傷害犯行，有犯意之連絡及行為之分擔，應為共
    同正犯；又被告丁○○殺害被害人丙○○後，因經友人甲○○等人將之送醫急救
    得宜，始未發生死亡之結果，係屬未遂犯，應依刑法第二十六條前段規定按既遂
    犯之刑減輕之。而被告戊○○基於幫助丙○○、甲○○傷害他人之故意，而拉住
    急欲上前勸架之劉烈朋，以方便丙○○等二人繼續毆打丁○○，係屬從犯，爰依
    刑法第三十條第二項之規定，減輕其刑。又查，被告丁○○係因於案發前遭同案
    被告丙○○、甲○○、戊○○三人毆打在先，且當時因已喝酒、思慮未周，且見
    被告丙○○等三人再前往其住處爭吵挑釁，一時氣憤心急失慮，致罹重典，其犯
    罪之情狀尚非不可憫恕，科以法定最低度之刑猶嫌過重，爰依刑法第五十九條之
    規定，再予減輕其刑。
四、被告丙○○、甲○○、戊○○（即上訴駁回）部分：
    原審持同一見解，適用刑法第二條第一項前段、第二十八條、第二百七十七條第
    一項、第四十一條第一項前段、第三十條第二項，罰金罰鍰提高標準條例第一條
    前段、第二條之規定，並審酌被告丙○○、甲○○前無犯罪前科，素行良好、被
    告戊○○前有傷害、妨害自由等前科，仍不知謹慎自持之素行（參見臺灣高等法
    院被告全國前案紀錄表）、渠等三人犯罪當時已有酒意、一時情緒失控、各人之
    生活狀況、智識程度、及犯罪情節之輕重、被害人丁○○所受之傷勢、及犯後均
    未能坦承犯行，且未與被害人達成和解之態度等一切情狀，分別量處被告丙○○
    、甲○○有期徒刑肆月、戊○○拘役伍拾日，並諭知易科罰金之折算標準。另以
    被告丙○○、甲○○、戊○○於行為後，刑法第四十一條業於九十年一月十日修
    正公布，同年月十二日生效，修正後刑法第四十一條第一項前段、第二項規定「
    犯最重本刑為五年以下有期徒刑以下之刑之罪，而受六個月以下有期徒刑或拘役
    之宣告，因身體、教育、職業、家庭之關係或其他正當事由，執行顯有困難者，
    得以一元以上三元以下折算一日，易科罰金」、「併合處罰之數罪，均有前項情
    形，其應執行之刑逾六月者，亦同」，與修正前刑法第四十一條規定「犯最重本
    刑為三年以下有期徒刑以下之刑之罪，而受六個月以下有期徒刑或拘役之宣告，
    因身體、教育、職業、家庭之關係，執行顯有困難者，得以一元以上三元以下折
    算一日，易科罰金」不同。比較新舊法結果，以新法較有利於行為人，故依刑法
    第二條第一項前段規定，本件自應適用裁判時之法律即修正後刑法第四十一條第
    一項前段規定，諭知被告易科罰金之折算標準。經核認事用法，俱無不當，量刑
    亦稱妥適，被告上訴意旨，否認犯罪，檢察官上訴意旨，認原判決量刑過輕，分
    別指摘原判決不當，為無理由，應予駁回。
五、丁○○（即撤銷改判）部分：原審認上訴人罪證明確，予以論罪科刑，固非無見
    ，惟查本件被告丁○○係基於直接殺人之故意，持上開尖銳刀械猛刺被害人重要
    器官部位，原審竟認被告於行為時，對殺人之構成要件事實並無直接故意，而對
    導致被害人死亡結果之發生，係不違背其本意，有殺人之間接故意，尚有未洽。
    上訴人丁○○上訴意旨否認犯罪，公訴人上訴以量刑過輕雖均無可取，惟原判決
    既有可議，即無可維持，自應由本院加以撤銷改判。爰審酌被告丁○○前未曾受
    有期徒刑之宣告，素行尚稱良好（參見臺灣高等法院被告全國前案紀錄表）、與
    被害人丙○○發生爭執、且遭毆打在先，犯罪當時所受之刺激、情緒失控而犯罪
    、其使用之手段、被害人丙○○所受之傷勢、及犯後未能坦承犯行，且未與被害
    人達成和解之態度等一切情狀，量處被告丁○○有期徒刑貳年拾月示懲。扣案之
    水果刀一支，雖係被告丁○○所有，然非其供犯罪所用之物，業如上述，自毋庸
    併予宣告沒收之。
據上論結，應依刑事訴訟法第三百六十八條、第三百六十九條第一項前段、第三百六
十四條、第二百九十九條第一項前段，刑法第二百七十一條第二項、第一項、第二十
六條前段、第五十九條判決如主文。
本案經檢察官乙○○到庭執行職務。
中      華      民      國　    九十一   年    　 八      月     二十   日
                                    臺灣高等法院臺中分院刑事第一庭
     審判長法  官　陳　紀　綱
                                                法　官　陳　登　源
                                                法　官  蕭　錦　鍾
右正本證明與原本無異。
丁○○部分得上訴。
丙○○、甲○○、戊○○部分不得上訴。
如不服本判決應於收受送達後十日內向本院提出上訴書狀，其未敘述上訴之理由者並
得於提起上訴後十日內向本院補提理由書（均須按他造當事人之人數附繕本）。
                                                書記官  蘇  昭  文
中      華      民      國　    九十一   年    　 八      月     二十   日
附錄論罪科刑法條：
刑法第二百七十一條：
殺人者，處死刑、無期徒刑或十年以上有期徒刑。
前項之未遂犯罰之。
預備犯第一項之罪者，處二年以下有期徒刑。
刑法第二百七十七條第一項：
傷害人之身體或健康者，處三年以下有期徒刑、拘役或一千元以下罰金。        Ｉ
